臺灣高等法院刑事判決
109年度上訴字第3904號
上  訴  人  
即  被  告  陳乃聖


                （現於法務部○○○○○○○○○○○執行）
上列上訴人即被告因詐欺案件，不服臺灣新北地方法院109年度
審訴字第1292號，中華民國109年8月3日第一審判決（起訴案號
：臺灣新北地方檢察署109年度偵字第16562號），提起上訴，本
院判決如下：
    主  文
原判決撤銷。
陳乃聖三人以上共同犯詐欺取財罪，處有期徒刑壹年肆月。未扣
案之犯罪所得新臺幣壹萬元沒收，於全部或一部不能沒收或不宜
執行沒收時，追徵其價額。
    事  實
一、陳乃聖自民國108年7、8月間起，加入暱稱為「K」、「馬跟
    雲」（真實姓名為黃紀維）之通訊軟體微信帳號後，即基於
    與該詐欺集團內「K」、「馬跟雲」等不詳成員間共同詐欺
    之犯意聯絡，在彼等所屬詐欺集團內擔任車手工作。嗣於10
    8年12月19日9時30分許，該集團內某不詳成員撥打電話予連
    珮羚，誆稱連珮羚之女在外積欠新臺幣（下同）90萬元，如
    不還錢就打斷其女手腳云云，使連珮羚陷於錯誤，前往郵局
    提領現金48萬元後，於同日10時19分許，將該48萬元現金放
    置在臺南市○○區○○路00號南新國中前。詐欺集團成員見連珮
    羚已然受騙，遂以上開微信帳號聯繫陳乃聖，陳乃聖即依上
    游成員之指示，於同日10時37分許前往上開地點，取走連珮
    羚所交付之48萬元現金，再放至該上游成員指定地點 以掩
    飾上開詐取金錢之來源及去向，並從中獲取報酬1萬元。嗣
    連珮羚發覺有異報警處理，始經警循線查獲上情。
二、案經連珮羚訴由臺南市政府警察局新營分局移送臺南地方檢
    察署檢察官陳請臺灣高等檢察署核轉由臺灣新北地方檢察署
    檢察官偵查起訴。
    理  由
壹、程序方面：
一、被告主張本案應與其所犯另案審理中之加重詐欺案件合併審
    理云云，然依刑事訴訟法第7條第1款、第6條第1項之規定，
    一人犯數罪之相牽連案件，由數同級法院管轄者，固得合併
    由其中一法院管轄，如已繫屬於數法院者，「得」經各該法
    院之同意以裁定移送於一法院合併審判之。是被告一人犯數
    罪，經檢察官分別起訴，並非應合併由其中一法院管轄，本
    得由數法院分別審理，被告此節主張，要非有據。至被告符
    合刑法第50條數罪併罰之要件者，仍得請求檢察官聲請定應
    執行刑，附此敘明。　　　　
二、證據能力：
　　按被告以外之人於審判外之陳述，雖不符刑事訴訟法第159
    條之1至第159條之4規定，而經當事人於審判程序同意作為
    證據，法院審酌該言詞陳述或書面陳述作成時之情況，認為
    適當者，亦得為證據；當事人、代理人或辯護人於法院調查
    證據時，知有刑事訴訟法第159條第1項不得為證據之情形，
    而未於言詞辯論終結前聲明異議者，視為有前項之同意，刑
    事訴訟法第159條之5第1、2項亦有明定。本判決下列所引用
    審判外陳述之供述證據，業經檢察官及被告均表示同意有證
    據能力（本院卷第94至96頁），經本院審酌各該陳述作成時
    之情況，核無違法不當情事，因而認為適當，均有證據能力
    。至本院所引之其他非供述證據部分，經查並非違法取得，
    亦無依法應排除其證據能力之情形，復與本案待證事實具有
    自然之關連性，均有證據能力。
貳、認定犯罪事實所憑證據及理由：
一、本案告訴人連珮羚遭詐欺集團不詳成員，誆稱其女積欠債務
    ，如仍未清償，將被打斷手腳云云施以詐術，因而陷於錯誤
    ，將48萬元現金放置在臺南市○○區○○路00號南新國中前，而
    由被告前往收取等情，業據被告供承在卷（新營分局卷第4
    至5頁，原審卷第48、55頁，本院卷第94、126頁），核與告
    訴人指述情節相符（新營分局卷第7至9頁，營偵字第473號
    卷第31至32頁），復有受理刑事案件報案三聯單、反詐騙諮
    詢專線紀錄表、存摺影本、監視錄影畫面翻拍照片等件在卷
    可佐（新營分局卷第15至19、33至51頁）。足認被告上開自
    白與事實相符，堪予採憑。
二、至被告辯稱係因積欠債務而受黃紀維脅迫，不得已始加入該
    詐欺集團，108年8月間之報酬適用來抵債云云，並聲請傳喚
    黃紀維作證。然被告於警詢時供稱是因擔任車手而結識黃紀
    維，因缺錢才會做此犯行等語（新營分局卷第3、6頁），與
    其於本院上開供述已有不符，是其所述之可信性，已非無疑
    。況被告明知所收取之現金係詐騙所得款項，仍將被害人所
    交付之大筆現金，移轉交付他人，導致金流無法追查之斷點
    ，仍為此等犯行，具三人以上共同詐欺之犯意，已屬明確，
    其傳喚黃紀維之待證事實，乃加入詐欺集團之動機，自不影
    響本院上開認定，而無傳喚之必要，附此敘明。
三、從而，被告犯行事證已臻明確，堪予認定，應依法論科。　
參、論罪：
一、按洗錢防制法業於105年12月28日修正公布，並於106年6月2
    8日生效施行。現行洗錢防制法第14條第1項所規範之一般洗
    錢罪，必須有第3條規定之前置特定犯罪作為聯結，始能成
    立。例如詐欺集團向被害人施用詐術後，為隱匿其詐欺所得
    財物之去向，而令被害人將其款項轉入該集團所持有、使用
    之人頭帳戶，並由該集團所屬之車手前往提領詐欺所得款項
    ，檢察官如能證明該帳戶內之資金係本案詐欺之特定犯罪所
    得，即已該當於新法第14條第1項之一般洗錢罪；至若無法
    將人頭帳戶內可疑資金與本案詐欺犯罪聯結，而不該當第2
    條洗錢行為之要件，當無從依第14條第1項之一般洗錢罪論
    處，僅能論以第15條第1項之特殊洗錢罪。至於往昔實務認
    為，行為人對犯特定犯罪所得之財物或利益作直接使用或消
    費之處分行為，或僅將自己犯罪所得財物交予其他共同正犯
    ，祗屬犯罪後處分贓物之行為，非本條例所規範之洗錢行為
    ，惟依新法規定，倘行為人意圖掩飾或隱匿特定犯罪所得來
    源，而將特定犯罪所得直接消費處分，甚或交予其他共同正
    犯，或由共同正犯以虛假交易外觀掩飾不法金流移動，即難
    認單純犯罪後處分贓物之行為，應仍構成新法第2條第1或2
    款之洗錢行為。申言之，洗錢之定義，在新法施行後，與修
    正前規定未盡相同，因此是否為洗錢行為，自應就犯罪全部
    過程加以觀察，以行為人主觀上具有掩飾或隱匿其特定犯罪
    所得或變得之財產或財產上利益，與該特定犯罪之關聯性，
    使其來源形式上合法化，或使他人逃避刑事追訴、處罰之犯
    罪意思，客觀上有掩飾或隱匿特定犯罪所得之財物或財產上
    利益之具體作為者，即屬相當。
二、是核被告所為，係犯刑法第339條之4第1項第2款之三人以上
    共同詐欺取財罪及洗錢防制法第14條第1項之洗錢罪。被告
    係以一行為同時觸犯上開2罪，為想像競合犯，依刑法第55
    條規定，應從一重之加重詐欺罪處斷。起訴書雖僅論以刑法
    第339條之4第1項第2款之罪名，然與洗錢罪部分，具裁判上
    一罪關係，而為本案起訴效力所及，經本院告知罪名並予以
    被告辯論之機會（本院卷第93、123頁），本院自得併予審
    理。被告與本件微信暱稱「K」、「馬跟雲」等組成之詐欺
    集團內真實姓名年籍不詳之機房、收水等成年成員間，既以
    彼此相互分工之方式以遂該集團詐取他人財物之目的，乃具
    犯意聯絡及行為分擔，應論以共同正犯。
三、至被告雖加入上開詐欺集團，惟按組織犯罪防制條例第2條
    於106年4月19日修正、106年4月21日公布施行，將犯罪組織
    之定義擴及至實施詐欺為手段所組成具有持續性及牟利性之
    有結構性組織，並明定：「前項有結構性組織，指非為立即
    實施犯罪而隨意組成，不以具有名稱、規約、儀式、固定處
    所、成員持續參與或分工明確為必要」；嗣於106年12月15
    日再修正，於107年1月3日公布施行，將前開「具有持續性
    及牟利性」，修正為「具有持續性或牟利性」。參加以犯罪
    宗旨之犯罪組織者，其一經參加，犯罪固屬成立，惟在未經
    自首或有其他事實證明其確已脫離該犯罪組織以前，其違法
    情形仍屬存在，在性質上屬行為繼續之繼續犯（最高法院89
    年度台上字第2049號判決意旨參照）。是行為人參與犯罪組
    織未經自首或有其他積極事實，足以證明其確已脫離或解散
    該組織之前，先後三人以上共同詐欺數人之財物，因僅為一
    參與組織行為，侵害單一社會法益，應僅就其加入詐騙集團
    之首次加重詐欺取財犯行，論以參與犯罪組織罪。查本案被
    告於108年7、8月間即加入上開詐欺集團從事收取詐騙得款
    之車手工作，此有臺灣新北地方法院108年度金訴字第60號
    判決、本院109年度上訴字第1120號判決在卷足憑（本院卷
    第43至84頁），本案被告所犯三人以上共同詐欺取財犯行，
    係上開加重詐欺取財犯行之後所為，非屬被告加入上開詐騙
    集團後之「首次」加重詐欺取財犯行，無從於本案論以參與
    詐欺集團之犯罪組織罪，併此敘明。
肆、撤銷改判之理由：　　
一、原審以被告犯行事證明確而予論罪科刑，固非無見。然本案
    被告所犯洗錢防制法第14條第1項之罪部分，與檢察官起訴
    書所指被告犯刑法第339條之4第1項第2款之三人以上共同詐
    欺取財罪間，構成想像競合之裁判上一罪關係，已如前述，
    而為本案起訴效力所及，原審未就此部分予以判決，自有未
    合。被告上訴意旨稱原判決量刑過重，固非有據，然原判決
    既有上開可議之處為本院依職權所審認，自屬無可維持，應
    由本院予以撤銷改判。
二、爰審酌被告不思以正當管道獲取財物，竟加入詐欺集團，擔
    任收取詐欺所得款項之車手工作等犯罪動機、目的、手段，
    造成告訴人連珮羚財產損害、影響社會經濟秩序之危害程度
    ，與被告犯後坦承犯行、未與告訴人和解或取得諒解之犯後
    態度，暨被告之素行、高職畢業之智識程度、家庭生活經濟
    狀況等一切情狀，予以量處有期徒刑1年4月。又本案係因原
    判決適用法規不當而撤銷，依刑事訴訟法第370條第1項但書
    之規定，並無不利益變更禁止原則之適用，併此敘明。
伍、沒收：
　　被告因本案犯行，獲有報酬1萬元，業經被告供承在卷（原
    審卷第55頁），未據扣案，應依刑法第38條之1第1項、第3
    項之規定，就該犯罪所得宣告沒收，於全部或一部不能沒收
    或不宜執行沒收時，追徵其價額。
據上論斷，應依刑事訴訟法第369條第1項前段、第364條、第299
條第1項前段，判決如主文。
本案經檢察官秦嘉瑋提起公訴，被告上訴，經檢察官吳慧蘭到庭
執行職務。
中　　華　　民　　國　　110 　年　　1 　　月　　12　　日
                  刑事第二十二庭審判長法　官  洪于智
                                      法　官  陳銘壎
                                      法　官  汪怡君
以上正本證明與原本無異。
如不服本判決，應於收受送達後20日內向本院提出上訴書狀，其
未敘述上訴之理由者並得於提起上訴後20日內向本院補提理由書
（均須按他造當事人之人數附繕本）「切勿逕送上級法院」。
                                      書記官  賴怡孜
中　　華　　民　　國　　110 　年　　1 　　月　　14　　日
附錄：本案論罪科刑法條全文
中華民國刑法第339條之4
犯第339條詐欺罪而有下列情形之一者，處1年以上7年以下有期
徒刑，得併科1百萬元以下罰金：
一、冒用政府機關或公務員名義犯之。
二、三人以上共同犯之。
三、以廣播電視、電子通訊、網際網路或其他媒體等傳播工具，
    對公眾散布而犯之。
前項之未遂犯罰之。
洗錢防制法第14條
有第二條各款所列洗錢行為者，處7年以下有期徒刑，併科新臺
幣5百萬元以下罰金。
前項之未遂犯罰之。
前二項情形，不得科以超過其特定犯罪所定最重本刑之刑。